【裁判字號】    97,上更(一),28
【裁判日期】    970401
【裁判案由】    殺人未遂等
【裁判全文】
臺灣高等法院高雄分院刑事判決      97年度上更(一)字第28號
上  訴  人  臺灣高雄地方法院檢察署檢察官
被      告  甲○○
選任辯護人  陳明良  律師
上列上訴人因被告殺人未遂等案件，不服臺灣高雄地方法院中華
民國96年3 月30日第一審判決（起訴案號：臺灣高雄地方法院檢
察署92年度偵字第20478 號），提起上訴，經判決後，由最高法
院發回更審，本院判決如下：
    主  文
原判決關於殺人未遂部分撤銷。
甲○○殺人未遂，處有期徒刑伍年陸月。
    事  實
一、甲○○居住於高雄市新興區○○○路193號6樓，而乙○○則
    在該址1 樓經營電玩店，雙方前因乙○○涉有毀損該址大樓
    花圃一事而時有爭執，且彼此心生不睦。嗣於民國90年9 月
    8 日15時許，在高雄市新興區○○○路193 號「界揚超商（
    其後更名為中日超商）」前，乙○○因不滿甲○○之妻指稱
    其竊盜事與甲○○發生口角，雙方互毆扭打，甲○○竟基於
    殺人之犯意，手持1 支像螺絲起子或類似之凶器之不詳銳器
    ，朝乙○○心臟部位刺去，使乙○○受有右心室穿刺傷併急
    性心包填塞及嚴重休克、與左耳穿刺傷等傷害，幸經路過計
    程車趕緊將乙○○送醫急救，始倖免於難。
二、案經乙○○訴由台灣高雄地方法院檢察署檢察官偵查起訴。
    理  由
壹、程序部分：
一、依法院組織法第66條之3 規定：「檢察事務官受檢察官之指
    揮，處理下列事務：一實施搜索、扣押、勘驗或執行拘提。
    二詢問告訴人、告發人、被告、證人或鑑定人。三襄助檢察
    官執行其他第60條所定之職權。檢察事務官處理前項前二款
    事務，視為刑事訴訟法第230 條第1 項之司法警察官」，查
    告訴人乙○○前於91年2 月27日向台灣高雄地方法院檢察署
    提起本件告訴、由該署檢察事務官加以詢問，告訴人所陳述
    於90年9 月8 日係遭被告手持尖刀刺殺等語，則與其於原審
    審理時證述係遭被告以不詳工具刺傷等語顯有不符，本院審
    酌告訴人是時所為陳述相距案發時點較近，記憶自較深刻，
    可立即反應所知，不致因時隔日久而遺忘案情，是其此部分
    陳述客觀上應具較可信之特別情況，且為證明犯罪事實存否
    所必要，故依刑事訴訟法第159 條之2 規定應有證據能力。
二、按證人、鑑定人依法應具結而未具結者，其證言或鑑定意見
    ，不得作為證據，刑事訴訟法第158 條之3 定有明文。同法
    第159 條之1 第2 項雖規定，被告以外之人於偵查中向檢察
    官所為之陳述，除顯有不可信之情況者外，得為證據。惟該
    被告以外之人（含共同被告、共犯、被害人、證人等），於
    偵查中向檢察官所為之陳述，性質上仍屬傳聞證據（審判外
    之陳述），然因檢察官依法有訊問被告、證人及鑑定人之權
    ，證人、鑑定人且須「具結」，而檢察官向被告以外之人所
    取得之陳述，原則上均能遵守法律規定，不致違法取供，其
    可信性極高，為兼顧理論與實務，因而規定除顯有不可信之
    情況者外，得為證據（參考刑事訴訟法第159 條之1 立法理
    由）。從而被告以外之人於偵查中向檢察官所為之陳述，仍
    應依法具結，始有證據能力（最高法院94年度台上字第913
    號判決意旨參照）。查告訴人乙○○前於偵查中雖多次經檢
    察官加以訊問，然因其是時並未由檢察官依法命其具結後再
    為證述，參以前揭說明，告訴人乙○○於偵查中之陳述均因
    未能依法具結而不具證據能力。
三、刑事訴訟法第159 條之4 第2 款規定，除顯有不可信之情況
    外，從事業務之人於業務上或通常業務過程所須製作之紀錄
    文書、證明文書亦得為證據。其立法意旨乃慮及從事業務之
    人在業務上或通常業務過程所製作之紀錄文書、證明文書，
    因係於通常業務過程不間斷、有規律而準確之記載，且無預
    見日後可能會被提供作為證據之偽造動機，其虛偽之可能性
    小，何況如讓製作者以口頭方式於法庭上再重現過去之事實
    或數據亦有困難，因此其亦具有一定程度之不可代替性，除
    非該等紀錄文書或證明文書有顯然不可信之情況，否則有承
    認其為證據之必要。準此以觀，卷附被告及告訴人所提出之
    診斷證明書均係各該醫師執行醫療業務過程、依據親自見聞
    之事實而記載製作之文書，性質上固屬傳聞證據，然該等文
    書非僅客觀上具有相當程度之可信性，復佐以本件距今相隔
    已逾5 年，製作前開診斷證明書之醫師在該期間內所親自診
    療之病患不知凡幾，倘若要求渠等重新陳述被告、告訴人等
    於驗傷當時所受傷勢為何，恐有事實上之困難。從而本院審
    酌該等診斷證明書既為醫師於通常業務過程所須製作之紀錄
    文書，且無顯不可信之特別狀況，揆諸前揭說明，該等文書
    依法自具有證據能力。
四、至本件固據被告提出諸多醫學文獻與坊間刑事偵查相關書籍
    ，用以質疑本件鑑定意見與證人邱肇基之證述或有未臻詳盡
    之處。然該等文書性質上俱屬各該作者依據個人專業所為一
    般性之論述，既未親自見聞本件案發事實經過、亦從未接受
    本院或檢察官委託而依法實施鑑定，是其單方面所為意見就
    本案而言尚難謂為合法之證據方法。況本案業據法院擬具重
    要疑點並檢附相關證據資料，依法委託法務部調查局法醫研
    究所實施鑑定，縱使該機關所為鑑定意見或有未臻詳盡之處
    ，亦僅生證據證明力是否充分之問題，應由本院於證據取捨
    、事實認定等過程詳予斟酌、判斷。然被告所提前揭文書資
    料均僅就概括事實而為廣泛性陳述，並未實際針對本案相關
    證據方法而為個案、具體之判斷，自不能逕採為證明本件被
    告犯罪事實成立與否之依據。
貳、實體部分：
一、訊據被告甲○○固不諱言於90年9 月8 日，有與告訴人發生
    肢體衝突之情事，惟矢口否認有何殺人未遂之犯行，辯稱：
    我當天本欲出門參加餐會，下樓後即遭告訴人持工具追打至
    復興路，隨後由開車行經案發現場之計程車司機載走，我並
    未攜帶任何工具，更未曾持任何物品刺殺告訴人等語。
二、經查：
  (一)上開事實，業據告訴人乙○○指訴綦詳，且被告於本院前審
    供稱：於90年9月8日14時許，我去外面聚餐，在復興路與八
    德路口轉角超商門口附近，告訴人他要把我拖到他八德一路
    193 號的店裡面去，我用手撥開，我沿著復興路往外走，他
    拿著壹支鐵鎚從後面追過來，到七賢路與復興路口附近的停
    車場，告訴人用鐵鎚打我。我只是用手去擋鐵鎚，之後一部
    計程車看到我流血，停在我前面，把前車門打開，我就上計
    程車到醫院。我就到醫院去了」等語（見本院上訴卷第45頁
    ），已供承於上開時、地與告訴人發生肢體衝突，隨後由駕
    車行經該處之計程車司機湯鴻章載送離開現場等情，核與告
    訴人乙○○及證人湯鴻章於原審審理時所證述之情節相符，
    足徵被告此部分自白與事實相符；又告訴人於原審證稱：雙
    方一直互毆並沿復興一路往南方向追逐等語（見原審卷(一)第
    102 頁）；被告於本院上訴審供稱：我下樓後即遭告訴人持
    工具追打至復興路，隨後由開車行經案發現場之計程車司機
    載走等語（見本院上訴卷第45頁）；可見被告與告訴人衝突
    地點並非固定，由高雄市○○○路193 號，經八德一路189
    號「界揚超商」前，至八德一路與復興一路口，雙方衝突亦
    有數分鐘時間，證人洪淑芬於原審審理時亦證稱：我於90年
    9 月8 日有看到告訴人與他人發生扭打、在超商走廊外看到
    二人約在2.9 公尺路旁扭打、二人在原地打架，過程稍微有
    移動等語（見原審卷(二)第381 、382 、384 、386 頁，卷(一)
    第62頁），足證雙方確有扭打、互毆情事。
  (二)本件案發時間，告訴人固指稱為90年9 月8 日下午2 時，惟
    此係告訴人主觀之記憶，難免與真實之時間有所出入，如依
    告訴人送醫急救之時間為90年9 月8 日下午3 時40分許（見
    高雄醫學大學附設中和紀念醫院病歷暨診斷證明書所載），
    扣除雙方衝突之前後時間，及告訴人前往醫院急救之路程交
    通時間，則告訴人從受傷至3 時40分開始急救之時間，參諸
    卷附被告所提90年9 月8 日陳中柱外內科醫院驗傷診斷書記
    載推定受傷時間為「90年9 月8 日下午3 時20分前後」，而
    陳中柱外內科醫院地址為高雄市○○○路120 號距案發地點
    高雄市○○○路與八德一路口不遠，行車數分鐘可達；再依
    被告所供其受傷後即由司機載離現場至該醫院就醫驗傷，故
    此受傷時間「3 時20分」應與事實接近。參以證人薛正忠於
    偵查中所證：「報案後有到現場看，下午3 點多發生，當時
    我正好是下午2 點到4 點的巡邏班」（見偵卷第54頁）。是
    如依被告受傷之時間以觀，雙方發生衝突時間當在90年9 月
    8 日下午3 時左右，即與告訴人送醫路途較遠而急救之時間
    下午3 時40分相吻合。而被告既於案發後即刻由計程車搭載
    離開，而前往附近之陳中柱外內科醫院就診，其就診時間為
    當日下午3 時20分，推算二人發生衝突時間，似在該時間之
    前不久之下午3 時左右。按告訴人、證人之陳述或證詞有部
    分前後不符情形，或相互間有所歧異時，究竟何者為可採，
    法院仍得本其自由心證予以斟酌，非謂一有不符或矛盾，即
    應認其全部均為不可採信，尤其關於行為動機、手段及結果
    等細節方面，告訴人之指陳，難免故予誇大，證人之證言，
    有時亦有渲染之可能，然基本事實之陳述，若果與真實性無
    礙時，則仍非不得予以採信，是告訴人主觀記憶之時間，雖
    與上開卷內相關證據資料不符，顯難遽認告訴人所指訴案發
    當時因遭被告手持工具刺傷所致不實。又本件案發相關地點
    ，告訴人店號門牌為高雄市○○○路193 號，「界揚超商」
    門牌為八德一路189 號，二者僅相差一個門牌，又八德一路
    189 號正處高雄市○○○路與復興一路口，面南為八德一路
    ，面東即為復興一路，是告訴人陳稱係在193 號門口處遭刺
    ，或於「界揚超商」門口遭刺，均同在八德一路上，且誤差
    不超過一店面（約4 公尺），所稱難謂有重大出入。況告訴
    人陳稱遭被告刺傷後即順手拿起一個木頭打，一直追到復興
    路才沒有體力追逐等過程，亦與被告所供在超商處即遭告訴
    人堵截，摔脫後沿八德一路往復興一路逃走，看到告訴人沿
    著騎樓一直追過來之過程尚稱一致並無矛盾。是告訴人於原
    審之證述雖因距案發日期90年9 月8 日已近3 年7 個月，難
    免記憶模糊，而就是否當場昏倒與先前陳述有所不同，然就
    整體經過觀察，似無何歧異，且與卷證資料並無矛盾。
    本件告訴人對於基本事實之陳述，前後尚無重大歧異，與真
    實性無礙，尚難僅以告訴人所指陳案發時間、地點及是否昏
    倒、如何送醫等與犯罪構成要件無關之枝微細節，存有些微
    出入，遽認告訴人全部之指述均為不可採，是依雙方衝突及
    就診時間，足認告訴人所受傷害係因本次衝突所致。
  (三)告訴人因右心室穿刺傷併急性心包填塞及嚴重休克，於90年
    9月8日15時40分許，經送往高雄醫學大學附設中和紀念醫院
    接受緊急手術治療，直至同年月21日方始出院一節，業據證
    人即主治醫師邱肇基於原審到庭證述綦詳，並有告訴人在該
    院病歷暨診斷證明書各1 份在卷可稽。又依卷附法務部法醫
    研究所鑑定書所載鑑定結果為「由傷勢研判凶器可類似為螺
    絲起子或尖銳扁鑽物深度若直角插入可為單次，凶器可達10
    公分之長度即可。由病歷敘述胸部開口甚小，似無銳器扁鑽
    之刀面」，研判凶器係為「類螺絲起子或類似之凶器」、「
    由傷勢應係外力故意殺傷」，有該鑑定書在卷足憑，核與告
    訴人歷次所指稱係遭被告以像螺絲起子，或類似凶器所刺似
    相符合，參以被告於90年9 月8 日當日亦因身體受有多處紅
    腫、瘀血等傷害而前往陳中柱外內科醫院驗傷治療等情，亦
    有被告照片2 張及該院診斷證明書1 份在卷足據（見發查卷
    第28至30頁），則被告與告訴人確有互毆、扭打，並持螺絲
    起子或類似之凶器刺傷告訴人，應堪認定。
  (四)按殺人罪與傷害罪之區別，乃以加害人有無殺意為斷，是法
    院應審酌加害人之行為動機、手段、行為人對其行為客觀上
    足以造成死亡之結果，其主觀上確信之程度如何，是否預見
    其發生而不違反其本意，及其他情況證據等綜合判斷，要不
    以兇器種類及傷痕之多少為絕對標準，亦不能因與被害人素
    不相識，原無宿怨，事出突然，即認為無殺人之故意。又下
    手之情形如何，於審究犯意方面，為重要參考資料，故認定
    被告是否有殺人犯意，自應審酌當時情況，視其下手之輕重
    、加害之部位等，以為判斷之準據（最高法院90年度台上字
    第1808號、89年度台上字第1210號判決意旨參照）。查胸部
    為人體重要臟器所處位置，其內神經密佈，極其脆弱，又被
    告係持像螺絲起子或類似凶器之不詳銳器直接刺入告訴人胸
    部心臟部位，造成告訴人右心室穿刺傷併急性心包填塞及嚴
    重休克，已如前述，極可能同時傷及胸部重要臟器，將導致
    生理機能嚴重受損及因大量內出血而死亡，此為眾所周知之
    事實，而被告於行為之際已年滿44歲，係一具相當生活閱歷
    之成年人，復無任何智能或精神障礙之情事，即難對上開事
    實全然諉為不知，然被告竟仍於上揭時、地持銳利螺絲起子
    朝告訴人乙○○的胸部直刺，致其受有右心室穿刺傷併急性
    心包填塞及嚴重休克，於90年9 月8 日15時40分許，經送往
    高雄醫學大學附設中和紀念醫院接受緊急手術治療，直至同
    年月21日方始出院，已足見被告持螺絲起子或類似之凶器刺
    傷告訴人時，其用力甚猛，已具殺意，顯有致告訴人乙○○
    於死之殺人故意，甚為明灼，雖告訴人經即時送醫救治始未
    發生死亡結果，被告仍應負殺人未遂之罪責。
  (五)綜上所述，本件告訴人乙○○所指訴與被告互毆、扭打時，
    遭被告持螺絲起子或類似之凶器刺傷等情，尚堪採信，並有
    高雄醫學大學附設中和紀念醫院病歷暨診斷證明書各1 份在
    卷可稽，事證明確，被告空言否認犯行，所為前開辯解，顯
    係事後卸責之詞，不足採信，其犯行堪以認定。
三、核被告甲○○所為，係犯刑法第271 條第2 項、第1 項之殺
    人未遂罪。被告雖著手實施殺人行為，惟未發生侵害他人生
    命法益之結果，為未遂犯，又被告行為時，關於未遂犯之處
    罰，修正前刑法第25條規定「已著手於犯罪行為之實行而不
    遂者，為未遂犯，未遂犯之處罰，以有特別規定者，為限」
    ，修正前刑法第26條前段規定「未遂犯之處罰，得按既遂犯
    之刑減輕之」，而於95年7 月1 日刑法修正施行後，上開關
    於未遂犯之處罰，乃統一移置於修正後刑法第25條規定「已
    著手於犯罪行為之實行而不遂者，為未遂犯。未遂犯之處罰
    ，以有特別規定者為限，並得按既遂犯之刑減輕之。」，比
    較上開規定，僅屬法條順序之移置，並無法律之變更，自不
    生法律比較適用之問題，應逕適用刑法第25條之規定，按既
    遂犯之刑度減輕其刑；又依修正前刑法第64條第2 項規定：
    死刑減輕者為無期徒刑，或為15年以下12年以上有期徒刑，
    修正前刑法第65條第2 項規定：無期徒刑減輕為7 年以上有
    期徒刑，修正後刑法第64條第2 項規定：死刑減輕者為無期
    徒刑，修正後刑法第65條2 項規定：無期徒刑減輕者，為20
    年以下15年以上有期徒刑，比較此部分之新舊法，應適用較
    有利於被告之修正前刑法第64條第2 項、第65條第2 項之刑
    論處。
四、原審未為詳察，遽對被告上開被訴部分為無罪之諭知，尚有
    未合，公訴人上訴意旨，執此指摘原判決此部分不當，為有
    理由，應由本院將原判決關於殺人未遂部分，予以撤銷改判
    ；審酌被告為成年人，理應知悉對於任何糾紛之解決，應本
    諸理性、和平之手段與態度為之，竟僅因細故發生爭執，即
    持兇器刺殺告訴人之胸部要害，致告訴人因右心室穿刺傷併
    急性心包填塞及嚴重休克，惟被告與告訴人起先確有互毆、
    扭打，被告當日亦受有身體多處紅腫、瘀血之傷害等一切情
    狀，量處有期徒刑5 年6月。
五、原判決對傷害部分，已判決確定，本院不予論列。
據上論結，應依刑事訴訟法第369 條第1 項前段、第364 條、第
299 條第1 項前段，刑法第271 條第2 項、第1 項、第25條第2
項，判決如主文。
本案經檢察官郭振昌到庭執行職務。
中    華    民    國    97    年    4    月    1    日
                  刑事第三庭    審判長法  官   周賢銳
                                      法  官   黃仁松
                                      法  官   黃憲文
以上正本證明與原本無異。
如不服本判決應於收受本判決後10日內向本院提出上訴書狀，其
未敘述上訴理由者，並得於提起上訴後10日內向本院補提理由書
狀（均須按他造當事人之人數附繕本）「切勿逕送上級法院」。
中    華    民    國    97    年    4    月    1    日
                                      書記官   施耀程
附錄本件判決論罪科刑法條：
中華民國刑法第271 條第1 項、第2 項
殺人者，處死刑、無期徒刑或10年以上有期徒刑。
前項之未遂犯罰之。


司法院資訊處製作；財團法人民間司法改革基金會備份。
